臺灣高雄地方法院刑事判決　　　　　　　　　　　　　九十三年度訴字第二八二號
　　公　訴　人　臺灣高雄地方法院檢察署檢察官
　　被　　　告　甲○○
　　選任辯護人　林春華律師
右列被告因偽造文書等案件，經檢察官提起公訴（九十二年度偵字第二三四一二號）
，本院判決如左：
    主  文
甲○○無罪。
    理  由
一、公訴意旨略以：被告甲○○與丙○○、丁○○為多年的好友關係。被告於民國七
    十五年起任職於國泰人壽保險股份有限公司（下稱國泰人壽公司），擔任保險業
    務員，向丙○○、丁○○招攬人壽保險，除由其二人參加保險外，丙○○並代其
    子陳詰閔，丁○○並代其夫己○○、其子蕭世華投保，惟因丙○○及丁○○等之
    配偶均對保險業之印象不佳，其二人遂將保單均交由被告代為保管，並由被告收
    取保費。詎被告竟基於意圖為自己不法所有之概括犯意，未經保單要保人丙○○
    、丁○○、己○○之同意，於附表所示之借款時間，持代丙○○、丁○○、蕭睦
    據之立據人要保人及印章聲明書聲明人欄內偽造丙○○、丁○○、己○○之署名
    及印文，使國泰人壽公司陷於錯誤，先後向該公司共詐得新臺幣（下同）五十六
    萬五千元，足以生損害於丙○○、丁○○、己○○。嗣因被告於八十五年離職，
    國泰人壽公司另行派員向丙○○、丁○○收取保費時，發覺有異，始知上情。因
    認被告涉犯刑法第三百三十九條第一項詐欺取財、第二百十六條、第二百十條之
    行使偽造私文書罪嫌云云。
二、按犯罪事實應依證據認定之，無證據不得認定犯罪事實。又不能證明被告犯罪者
    ，應諭知無罪之判決。刑事訴訟法第一百五十四條第二項、第三百零一條第一項
    前段分別定有明文。又犯罪事實之認定，應憑真實之證據，倘證據是否真實尚欠
    明確，自難以擬制推測之方法，為其判斷之基礎，而認定犯罪事實之證據係指足
    以認定被告確有犯罪行為之積極證據而言，該項證據自須適合於被告犯罪事實之
    認定，始得採為斷罪資料，最高法院五十三年度臺上字第六五六號、二十九年度
    上字第三一○五號判例可資參照。且刑事訴訟上證明之資料，無論其為直接或間
    接證據，均須達於通常一般之人均不致有所懷疑，而得確信其為真實之程度，始
    得據為有罪之認定，若其關於被告是否犯罪之證明未能達此程度，而有合理懷疑
    之存在，致使無從形成有罪之確信，根據「罪證有疑，利於被告」之證據法則，
    即不得遽為不利被告之認定，最高法院七十六年度臺上字第四九八六號判例亦可
    稽。末按告訴人之告訴，係以使被告受刑事訴追為目的，是其陳述是否與事實相
    符，仍應調查其他證據以資審認，最高法院五十二年臺上字第一三○○號判例明
    揭此旨。
三、公訴人認被告涉犯前開行使偽造私文書等罪嫌，無非係以被告之自白、告訴人丙○○、丁○○、己○○之指訴、國泰人壽公司人壽保險單五紙及保單借款借據影
    本五紙，為其主要論據。訊據被告甲○○對於附表所示時間先後持告訴人丙○○
    、丁○○及己○○之保險單，在保險單質押貸款借據上，簽署告訴人丙○○、丁○○及己○○之姓名，並蓋用該三人之印章，持向國泰人壽公司，分別貸用如附
    表所示之款項等情，固坦承不諱，惟堅決否認有何詐欺取財及行使偽造私文書之
    犯行，辯稱：伊與告訴人丙○○及丁○○係多年好友，彼此間有金錢往來，伊自
    八十三年間起因經濟困難，陸續向告訴人丙○○及丁○○借款，而告訴人丙○○
    及丁○○均口頭同意以由伊持渠等之保險單向國泰人壽公司辦理質押借款之方式
    ，將質押借款所得之金額借貸予伊，雙方並約定由被告負責繳交貸款利息，當時
    伊係分別至告訴人丙○○及丁○○家中向渠等拿取如附表所示之告訴人丙○○、
    丁○○及己○○之保險單及印章後，再持向國泰人壽公司申請辦理質押借款，而
    因借款核撥時，告訴人丙○○及丁○○均表示無暇親自前往國泰人壽公司簽名領
    取，要求伊代為簽名領款，故伊乃代為簽署告訴人丙○○、丁○○及己○○之姓
    名，領取各該貸款款項，伊於領得貸款當日即將告訴人丙○○、丁○○及己○○
    之保險單及印章歸還渠等，從未代告訴人丙○○、丁○○及己○○保管渠等之保
    險單及印章等語。被告之選任辯護人則以：告訴人丙○○、丁○○及己○○之保
    險單均係由渠等自行保管，被告係經告訴人同意始以渠等之保險單辦理質押借款
    ，雖告訴人丙○○、丁○○指稱渠二人及告訴人己○○之保險單均係由被告保管
    云云，但渠等前後指訴不一，已難採信，且縱依告訴人所述，渠等至少於八十九
    年間即取回保險單，而質押借款於保險單上均有明顯之批註，況本件質押借款後
    告訴人丙○○、丁○○及己○○尚均有領取年金給付，而領取年金給付，須持保
    險單辦理，並須於保險單上批註，另告訴人丙○○並於八十四年間辦理保險契約
    轉換，當時即應可由保險單上之批註得知質押借款乙事，何以遲未提出告訴，參
    以證人戊○○亦證述渠向告訴人丙○○收費時，告訴人丙○○表示借款利息應向
    被告收取等語，足見被告確係徵得告訴人同意而辦理質押借款，本案實係因告訴
    人擔心被告未繳交借款利息而遭波及，始提出告訴，本案純屬民事糾紛等語為被
    告辯護。
四、經查：
  (一)被告於警詢、檢察官偵查中及本院審理時，對於附表所示時間先後持告訴人丙○○、丁○○及己○○之保險單，在保險單質押貸款借據上，簽署告訴人丙○○、
    丁○○及己○○之姓名，並蓋用該三人之印章，持向國泰人壽公司，分別貸用如
    附表所示之款項等情，固均坦承不諱，且有國泰人壽公司人壽保險單五紙及保單
    借款借據影本五紙附卷可憑，惟被告始終陳稱其係經告訴人同意始辦理如附表所
    示各該保險單質押借款等語，而否認未經告訴人丙○○及蕭照招同意，即偽簽告
    訴人丙○○、丁○○及己○○之簽名，向國泰人壽公司以保險單質押借款乙節，
    足見被告並未自白公訴人所指之前開犯行，公訴人謂被告自白本件犯行云云，容
    有誤會。
  (二)本件告訴人丙○○、丁○○雖均於警詢及偵查中指訴：因告訴人丙○○及丁○○
    之先生均對保險很反感，故告訴人丙○○及丁○○所分別投保之丙○○本人、丙○○之子陳詰閔及丁○○本人、丁○○之夫己○○、丁○○之子蕭世華等人之保
    險單均放置在被告處，保險費亦全部由被告向告訴人丙○○收取後，再由告訴人
    丁○○歸還其所應繳之保險費予告訴人丙○○，嗣被告於三年前（即八十八、八
    十九年間）歸還渠等保險單，九十一年六月間因國泰人壽公司派員戊○○向告訴
    人丙○○收取保險費，告訴人丙○○拿出保險單查看始發覺遭被告以其本人及其
    子陳詰閔之保險單冒名向國泰人壽公司貸款，經告訴人丙○○轉告後，告訴人丁○○亦始由保險單上之記載知悉其本人及其夫趙睦男、其子趙世華之保險單亦遭
    被告冒名向國泰人壽公司貸款等語（見警卷第二頁至第五頁、九十二年發查字第
    三三九三號卷第五十九頁至第六十頁、九十二年發查他字第三九九號卷第三十四
    頁至第三十六頁），並於九十三年二月二十五日所提刑事附帶民事訴訟狀中指陳
    ：告訴人丙○○、丁○○及己○○三人僅交付保險單予被告保管，並未交付印章
    ，被告係假藉職務之便，以偽刻印章及簽名等方式連續冒名貸款等語（見本院九
    十三年附民字第五三號卷附刑事附帶民事訴訟狀）；惟嗣於本院審理時告訴人丙○○、丁○○則指稱：渠等投保後，保險單及印章均放置於被告處，至於保險單
    何時取回已忘記等語（見本院九十三年三月四日準備程序筆錄第七頁、九十三年
    十一月三十日審判筆錄第二十八頁），可見告訴人丙○○、丁○○二人對於渠等
    究竟有無交付印章予被告保管及何時取得保險單所為之陳述，前後並不相符，渠
    等指訴已有可議。再告訴人己○○於偵查中亦陳明：本件係由其妻即告訴人丁○○處理，伊未經手，並不清楚等語（見九十二年度發查字第三三九三號卷第五十
    九頁背面），而告訴人丁○○前後指訴既有前揭可議之處，本件自難憑告訴人丙○○、丁○○及己○○之指訴，即遽爾為不利於被告之認定。
  (三)八十三、八十四年間，國泰人壽公司以保險單辦理質押借款之方式有二，一為由
    要保人親自持保險單及
    單及印章辦理，而不論臨櫃或透過業務員辦理質押借款，均須於申請書上用印，
    但不限於與保險契約要保書上所使用之印文相同，且質押借款核撥（現金）後，
    均會於保險單上為借款之批註，至借款之利息，則與保戶每期應繳納之保險費合
    併收取，國泰人壽公司並會開立保險費與借款利息合併收取之送金單乙紙予保戶
    ，另收費員於向保戶收取保險費時亦會一併告知等情，業據證人即前任國泰人壽
    公司收費區主任戊○○於本院審理時供證明確（見本院九十三年十一月三十日審
    判筆錄）。
  (四)又告訴人丙○○、丁○○及己○○之收費地點均記載被告維仁街之住所，而被告
    自國泰人壽公司離職後，因告訴人丙○○、丁○○及己○○等人之保險費屢有未
    於期限內繳納之情形，證人戊○○即於九十一年間透過國泰人壽公司系統搜尋得
    告訴人丙○○住址，再與告訴人丙○○聯繫，並透過告訴人丙○○與告訴人丁○○聯絡，表明希望由其自己向告訴人等收取保險費，而當時其拿送金單向告訴人
    丙○○收費（保險費與借款利息合併收費）時，有明確表明保險費及借款利息數
    額各為多少，但告訴人丙○○僅表示其中借款利息部分應向被告收取，並未質疑
    被告何以以其保險單質押借款等情，亦據證人戊○○於偵查中及本院審理時結證
    綦詳（見九十二年度發查字第三三九三號卷第五十九頁背面、本院九十三年十一
    月三十日審判筆錄），足見被告所辯係事前徵得告訴人丙○○同意，始以附表編
    號一至四所示之告訴人丙○○保險單質押借款等情，應屬非虛，否則，告訴人丙○○於證人戊○○向渠收費時，豈有僅表示應向被告收取借款利息，而無任何異
    議之理？故告訴人丙○○確係同意被告以其保險單辦理質押借款，應已堪足認定
    。
  (五)另參諸如附表所示之告訴人丙○○、丁○○及己○○之各該保險單，其中除附表
    編號三、四所示之保險單號碼0000000000號之告訴人丙○○保險單外
    （此部分另於後述），其餘各該保險單上均明顯載有各筆質押借款之批註，此有
    如附表編號一至十所示之保險單五紙附卷可稽（見九十二年發查他字第三九九號
    卷第八頁至第十二頁）。且告訴人丙○○、丁○○及己○○嗣並於八十五年間陸
    續領取生存年金給付，而領取生存年金給付須檢附保險單、申請書，並於保險單
    上為領取生存年金給付之批註，此亦經國泰人壽公司具狀陳明在卷（見本院卷附
    國泰人壽公司九十三年六月一日陳報狀所載），並有告訴人丙○○、丁○○及己○○之生存年金給付申請書、國泰人壽給付收據及前揭保險單各四紙在卷可參，
    而告訴人丙○○、丁○○及己○○等人既均於八十三年、八十四年間被告辦理質
    押借款之後即八十五年間領取各該生存年金給付，並經國泰人壽公司批註於各該
    保險單質押借款之註記旁（此觀各該保險單批註欄之記載即可知），則渠等對於
    前揭保險單上所載顯而易見之借款批註實難謂為不知？又告訴人丙○○於八十五
    年十一月六日親自辦理前開保險單號碼0000000000號保險契約之轉換
    ，已據告訴人丙○○陳明在卷（見九十二年度發查他字第三九九號卷第三十四頁
    背面），並有國泰人壽保險契約轉換申請書乙紙附卷可稽，而辦理契約轉換亦須
    檢附保險單及申請書，並批註於保險單上，有國泰人壽公司前開陳明狀可參，且
    有該保險單批註事項欄所批註「本件截至八十四年七月十九日貸款總額為七萬四
    千元正，茲經雙方同意准自八十五年十一月九日起契約轉換，特此批註」等文可
    按（參九十二年發查他字第三九九號卷第十二頁），益見告訴人丙○○對於本件
    保險單質押借款應知之甚詳。詎告訴人丙○○、丁○○及己○○於此期間內竟未
    曾提出任何異議，而遲至九十二年間始提出本件告訴，豈非有違常情？從而，告
    訴人告訴人丙○○、丁○○及己○○指稱遭被告以保險單冒名貸款云云，自難遽
    予採信。
  (六)再如附表所示編號三至八之保險單號碼0000000000號（要保人丁○○
    ）、0000000000號（要保人丁○○）及0000000000號（要
    保人丙○○）要保書上所蓋用之要保人丁○○及丙○○印文，與上開保險單之質
    押借款借據「立據人要保人」所蓋用之丁○○及丙○○印文並非相同，而如附表
    編號一、二、九、十所示之保險單號碼0000000000號（要保人丙○○
    ）及0000000000號（要保人己○○）要保書上所蓋用之要保人丙○○
    及己○○印文，與該二保險單之質押借款借據「立據人要保人」所蓋用之丙○○
    及己○○印文，則因待鑑印文之印色不勻，致其紋線細部特徵不明，難行精密之
    比對分析以確認異同等情，此有法務部調查局九十三年五月十日調科貳字第○九
    三○○一七五八二○號鑑定通知書乙紙附卷可稽，則果如告訴人丙○○及丁○○
    於本院所陳稱：渠二人及告訴人己○○之保險單及印章均放置於被告處等語，被
    告倘有意冒名貸款，自僅須於保險單質押借款借據上直接蓋用所保管之告訴人丙○○、丁○○及己○○之印章即可，又何須大費週章另行偽刻告訴人丙○○、丁○○及己○○之印章後再行蓋用？是告訴人丙○○及丁○○上開指訴，亦難採信
    。
  (七)至被告對其所稱係事前徵得告訴人丁○○同意，始以渠及告訴人己○○名義辦理
    保險單質押借款等語，固未能舉證以實其說，惟亦查無其他證據足資證明告訴人
    丁○○所述其及告訴人己○○之保險單均放置於被告處，由被告保管等情係屬事
    實，參以告訴人丁○○之指訴有前揭矛盾違常之處，前已敘及，則依「罪證有疑
    ，利於被告」之證據法則，本件自應為有利於被告之認定。
五、綜上所述，被告所辯係經告訴人丙○○同意等語，應堪採信。既被告係經告訴人
    丙○○之授權，此部分當無詐欺取財及行使偽造私文書可言。至告訴人丁○○及
    己○○部分，公訴人據以認定被告犯罪之事證，並不能證明被告犯罪，而告訴人
    丁○○及己○○之指訴，復存有瑕疵，是公訴人所舉事證及本院依職權調查之結
    果，均不足超越合理之懷疑而形成對被告有罪之確信，應屬不能證明被告犯罪。
    從而，揆諸前揭法條及判，自應為被告無罪判決之諭知。
據上論斷，應依刑事訴訟法第三百零一條第一項前段，判決如主文。
本案經檢察官乙○○到庭執行職務。
中      華      民      國    九十三   年    十二       月   十四       日
                              臺灣高雄地方法院刑事第十二庭
                                  審判長法  官  張維君
                                        法  官  伍逸康
                                        法  官  劉惠娟
右正本證明與原本無異。
如不服本判決，應於判決送達後十日內，向本院提出上訴狀。
                                        書記官  陳素徵
中　　　華　　　民　　　國　　九十三　　年　　 十二 　　月　　 十六 　　日
附表：
　┌──┬─────┬─────┬──────┬─────┬─────┐
　│編號│要保人姓名│ 保單號碼 │投保日期　　│借款日期　│借款金額　│
　├──┼─────┼─────┼──────┼─────┼─────┤
　│ 一 │丙○○　　│0000000000│七十五年　　│八十三年　│八萬八千元│
　│　　│　　　　　│　　　　　│七月七日　　│六月七日　│　　　　　│
　├──┼─────┼─────┼──────┼─────┼─────┤
　│ 二 │丙○○　　│0000000000│七十五年　　│八十四年　│一萬八千元│
　│　　│　　　　　│　　　　　│七月七日　　│七月十九日│　　　　　│
　├──┼─────┼─────┼──────┼─────┼─────┤
　│ 三 │丙○○　　│0000000000│七十八年　　│八十三年　│五萬七千元│
　│　　│　　　　　│　　　　　│五月十日　　│六月七日　│　　　　　│
　├──┼─────┼─────┼──────┼─────┼─────┤
　│ 四 │丙○○　　│0000000000│七十八年　　│八十四年　│一萬七千元│
　│　　│　　　　　│　　　　　│五月十日　　│七月十九日│　　　　　│
　├──┼─────┼─────┼──────┼─────┼─────┤
　│ 五 │丁○○　　│0000000000│七十五年　　│八十三年　│九萬九千元│
　│　　│　　　　　│　　　　　│七月二十五日│六月十五日│　　　　　│
　├──┼─────┼─────┼──────┼─────┼─────┤
　│ 六 │丁○○　　│0000000000│七十五年　　│八十三年　│二萬六千元│
　│　　│　　　　　│　　　　　│七月二十五日│六月十六日│　　　　　│
　├──┼─────┼─────┼──────┼─────┼─────┤
　│ 七 │丁○○　　│0000000000│七十五年　　│八十三年　│九萬九千元│
　│　　│　　　　　│　　　　　│九月一日　　│六月十五日│　　　　　│
　├──┼─────┼─────┼──────┼─────┼─────┤
　│ 八 │丁○○　　│0000000000│七十五年　　│八十三年　│二萬八千元│
　│　　│　　　　　│　　　　　│九月一日　　│六月十六日│　　　　　│
　├──┼─────┼─────┼──────┼─────┼─────┤
　│ 九 │己○○　　│0000000000│七十五年　　│八十三年　│九萬九千元│
　│　　│　　　　　│　　　　　│七月七日　　│六月十五日│　　　　　│
　├──┼─────┼─────┼──────┼─────┼─────┤
　│ 十 │己○○　　│0000000000│七十五年　　│八十三年　│三萬四千元│
　│　　│　　　　　│　　　　　│七月七日　　│六月十六日│　　　　　│
　└──┴─────┴─────┴──────┴─────┴─────┘
